臺灣臺中地方法院民事判決　96年度訴字第63號
原　　　告　甲○○
訴訟代理人　林易佑　律師
被　　　告　台中縣豐原市農會
法定代理人　乙○○
訴訟代理人　熊梓檳　律師
複代理人　　林堡欽　律師
當事人間履行協議事件，本院於96年5月23日言詞辯論終結，判
決如下：
    主    文
被告應將坐落於附圖所示暫編地號第五五九之九００一號，面積
三八四點五三平方公尺、暫編地號第五六二之九００一號，面積
三六一點五九平方公尺、暫編地號第五六七之九００一號，面積
五九點八九平方公尺，面積合計八０六點０一平方公尺土地，辦
理分割並所有權移轉登記為原告所有。
訴訟費用由被告負擔。
    事實及理由
一、原告起訴主張坐落重測前台中縣豐朴子口段第143-1地號土
    地 (分割及重測後為萬順段第559地號、第562地號、第567
    地號），地目田、面積0.9419公頃，於民國（下同）77年之
    前，為原告與訴外人林祈善、林祈貴、林祈本、林保昌等5
    人共有，應有部分各1/5。77年1月間，經全體共有人同意將
    該筆土地出售，除其中屬於原告個人所有如附圖所示暫編地
    號000-0000號、000-0000號、000-0000號，面積806.01平方
    公尺土地（以下簡稱系爭土地）仍保留未出售，其餘土地均
    以每坪新台幣（下同）8,500元計價，出售予訴外人林益偉
    ，依當時所訂買賣契約，價款合計為22,146,176元，換算出
    售之土地面積相當於2605.4325坪，即保留相當於806平方公
    尺土地未出售因礙於當時農地無法分割之法令限制，系爭土
    地乃與其餘出售之部分，一併辦理所有權移轉登記予訴外人
    林益偉。嗣訴外人林益偉又於80年3月間，將其承買之土地
    出售予被告。並再移轉登記予被告。因系爭土地實際上並未
    出售，經原告請求，被告於86年12月10日由其當時之理事長
    林德寬及總幹事林隆登共同具名書立切結書（以下簡稱系爭
    切結書）載明：「立切結書人台中縣豐原市農會茲聲明所有
    座落於豐原市○○○段143-1地號土地內（詳如圖所示）面
    積0.0806公頃，因該筆土地受政府法令之限制一時無法辦理
    分割登記，俟日後可行分割登記時，立切結書人應隨時無條
    件備齊有關證件蓋章供甲○○先生辦理分割及產權移轉登記
    ，恐口無憑，特立此切結書為憑，此致甲○○先生收執」等
    語，憑以證明系爭土地仍為原告所有，及將來法令許可農地
    可以分割時，原告得以主張之權利。按農業發展條例於92年
    2 月7日修正，對於非屬該條例第3條第11款所規定之「耕地
    」已無分割之限制。
    系爭土地屬於豐原都市計劃內之農業區土地，並非農業發展
    條例所規定之耕地，即依切結書內容「俟日後可行分割登記
    」之停止條件實已成就，原告自得要求被告將系爭土地辦理
    分割並移轉登記為原告所有。爰依履行切結書協議之法律關
    係，請求判決如主文所示。
二、被告自認原告提出之切結書為真正，惟辯稱：被告書立切結
    書之真意乃日後系爭土地可以分割時，由被告出售予原告，
    並非無償移轉予原告等語，並聲明：原告之訴駁回。
三、原告主張系爭土地原為原告與訴外人林祈善、林祈貴、林祈
    本、林保昌等5人共有，應有部分各1/5，於77年1月間移轉
    登記予訴外人林益偉，訴外人林益偉又於80年3月間，將系
    爭土地再移轉登記予被告。被告於86年12月10日書立切結書
    予原告載明：「立切結書人台中縣豐原市農會茲聲明所有座
    落於豐原市○○○段143-1地號土地內（詳如圖所示）面積
    0.0806公頃，因該筆土地受政府法令之限制一時無法辦理分
    割登記，俟日後可行分割登記時，立切結書人應隨時無條件
    備齊有關證件蓋章供甲○○先生辦理分割及產權移轉登記，
    恐口無憑，特立此切結書為憑，此致甲○○先生收執」等語
    之事實，為被告所不爭執，堪信為真正。
四、原告另主張被告依據系爭切結書內容，負有將系爭土地移轉
    登記為原告之義務之情，則為被告所否認，並以被告書立系
    爭切結書之真意係指將系爭土地出售予原告，並非無償移轉
    予原告等語置辯。是故，本件兩造主張之爭執點乃在於原告
    得否依系爭切結書之約定，要求被告將系爭土地辦理分割並
    移轉登記為原告名義？經查：
  (一)按解釋契約，固須探求當事人立約時之真意，不能拘泥於契
    約之文字，但契約文字業已表示當事人真意，無須別事探求
    者，即不得反捨契約文字而更為曲解。最高法院17年上字第
    1118號判例著有明文可供參照。
  (二)依兩造不爭執之系爭切結書內容記載：「立切結書人台中縣
    豐原市農會茲聲明所有座落於豐原市○○○段143-1地號土
    地內（詳如圖所示）面積0.0806公頃，因該筆土地受政府法
    令之限制一時無法辦理分割登記，俟日後可行分割登記時，
    立切結書人應隨時無條件備齊有關證件蓋章供甲○○先生辦
    理分割及產權移轉登記，恐口無憑，特立此切結書為憑，此
    致甲○○先生收執」等語，依其約定之文義，應認係被告承
    諾於系爭土地於農地不得分割之法令限制解除後，提供相關
    證件供原告辦理系爭土地之分割及所有權移轉登記，被告雖
    辯稱其書立切結書之真意係指買賣，惟由系爭切結書記載之
    內容以觀，實無從認為有何記載文義不清楚而需再行探求當
    事人真意之處，且其記載之內容均未見加註任何附帶條件或
    原告應履行何等對待給付之義務，依前揭最高法院判例之意
    見，自無再事探求當事人真意之餘地，被告復未能舉證證明
    兩造確有買賣之約定，其前揭所辯即難採納。
  (三)依被告書立之切結書約定於系爭土地於可分割登記時，即由
    被告提供相關證件予原告辦理分割及移轉登記。按系爭土地
    為依都市計劃法劃定為農業區之田地，有原告提出之使用分
    區證明可憑，依92年2月7日修正後農業發展條例第3條第11
    款規定，系爭土地非屬該款所稱之耕地，不受同條例第16條
    規定之限制，即系爭切結書所定之條件業已成就，原告自得
    依系爭切結書之約定，請求被告履行將系爭土地辦理分割並
    移轉登記予原告之義務。經本院會同兩造並囑託台中縣豐原
    地政事務所測量後，系爭切結書所附圖說之位置經實測結果
    分別坐落於附圖所示暫編地號000-0000號，面積384.53平方
    公尺、暫編地號000-0000號，面積361. 59平方公、暫編地
    號000-0000號，面積59.89平方公尺，面積合計為806.01平
    方公尺，有履勘筆錄及台中縣豐原地政事務所土地複丈成果
    圖在卷可憑。
  (四)從而，原告依履行協議之法律關係，請求被告將主文所示之
    土地辦理分割並將所有權移轉登記為原告所有，為有理由，
    應予准許。
五、本件判決之基礎已為明確，兩造其餘主張及陳述，均與判決
    結果無影響，爰不一一論述，附此敘明。
六、訴訟費用負擔之依據：民事訴訟法第78條。
中　　華　　民　　國　　96　　年　　6　　 月　　6 　　日
                  民事第一庭    法  官  陳文爵
正本係照原本作成。
如對本判決上訴，須於判決送達後20日內向本院提出上訴狀。
中　　華　　民　　國　　96　　年　　6　　 月　　6 　　日
                                書記官  王美珍
